【裁判字號】    89,易,2628
【裁判日期】    900629
【裁判案由】    竊盜
【裁判全文】
臺灣臺南地方法院刑事判決                        八十九年度易字第二六二八號
    公  訴  人  臺灣臺南地方法院檢察署檢察官
    被      告  乙○○
                        住台南.
                        身分證.
    輔  佐  人  丙○○  男二十.
    即被告之子          住同右.
                        身分證.
右列被告因竊盜案件，經檢察官提起公訴（八十九年度偵字第九七一五號），本院判
決如左：
    主  文
乙○○無罪。
    理  由
一、公訴意旨略以：被告乙○○意圖為自己不法之所有，於民國（以下同）八十九年
    八月二十一日之某時，在台南縣歸仁鄉○○路八號前，竊取許世輝所有車牌號碼
    ＮＭＫ─０八六號重機車一部，得手後留供已用，嗣於同日十六時五十分許，在
    台南縣歸仁鄉○○路○段一四０號機車行前，為警查獲，並扣得上開失竊之重機
    車一部，因認被告涉有刑第三百二十條第一項之竊盜罪嫌。
二、按心神喪失人之行為，不罰，刑法第十九條第一項定有明文。刑法上之心神喪失
    ，乃指對於外界事務全然缺乏知覺理會及判斷作用，而無自由決定意思之能力者
    而言（最高法院二十六年渝上字第二三七號）。換言之，所謂「心神喪失」者，
    係指全無意識而已完全欠缺意思能力之精神狀態（最高法院六十九年度台上字第
    五一四三號判決參照）。復按不能證明被告犯罪或其行為不罰者，應諭知無罪之
    判決，刑事訴訟法第第三百零一條第一項亦有明文。
三、公訴意旨認被告涉犯刑法第三百二十條第一項之竊盜罪嫌，無非以被害人許世輝
    之弟甲○○之指訴及贓物領據一紙為主要論據，惟查：被告乙○○年已七十四歲
    ，據輔佐人所陳被告自前年（八十八年）起騎機車外出時開始出現迷路情形，家
    人乃將其平常騎乘之機車藏起來，並聲稱已賣予他人。但之後被告徒步外出亦多
    次走失。自去年（八十九年）起被告開始忘記過去之朋友，並對鄰居具猜疑敵意
    。日常生活開始發生變化，不洗澡且撿拾棍子或布袋等物品回家中存放。足認被
    告不但連身邊之人事物無法認知，甚至連自我照顧能力亦明顯下降，其智力及認
    知功能已嚴重缺損，對外界環境、事務之理解顯然已全然喪失。再從案發當日之
    經過而言，被告牽他人之機車步行至機車行，要求車行將車鎖打開，證人即報案
    之機車行負責人丁○○則證稱：「當日被告牽一輛機車要求修理，我問他鑰匙在
    哪裡，他只會說什麼、什麼。後來看到被告身上有寫電話號碼，我打電話過去才
    知機車不是被告的，遂報警處理」等語。被告於證人丁○○報警時，仍留在原處
    等候，對其行為全無刻意隱藏，顯見被告全無竊取他人機車之認知與行為之判斷
    能力。被告至警局後接受訊問，對員警所提「該車車主許世輝你是否認識？」、
    「你於何時何地偷竊該部重機車？」、「你是用何種方式偷竊該機車？」「你是
    否知道許世輝將重機車停放在台南縣歸仁鄉○○路八號前，你未經同意擅自牽走
    機車是偷竊行為？」等問題均回答「不知道」，於檢察官偵訊時則陳稱「機車係
    我自己買的」等語，顯見其對於員警之訊問無法理解故無法作答。被告對外界事
    務全然缺乏知覺理會及判斷作用，已無自由決定意思之能力甚明。本院囑託國立
    成功大學醫學院附設醫院鑑定結果，亦認：「推測目前之智力表現可能落在輕度
    至中度智能障礙之範圍。．．．鑑定時其認知能力包括定向感、注意力、記憶力
    、語言表達、語言理解、抽象思考、算術能力、空間分析組織能力、推理能力均
    明顯受損，對外界環境之理解與遵從指導之能力不佳，無法清楚身邊之人事物，
    加上自我照顧功能明顯下降，鑑定時其診斷符合「老年癡呆症」之診斷。因老年
    癡呆症之病程為一連續性逐漸惡化之過程，陳員之明顯病程至少可回溯到前年騎
    機車迷路，及以後多次徒步外出走失，且自去年開始會忘記過去之朋友，對鄰居
    常有猜疑敵意。日常生活亦變得開始不洗澡，且常撿拾棍子或布袋等物器回家中
    存放，目前陳員智力及認知功能已呈現嚴重缺損，據此推斷陳員於八十九年八月
    二十一日案發當時應處於「明顯癡呆化」之狀態。案發當日陳員牽他人機車步行
    至機車行，要求車行將車鎖打開，並於該地留至警員到來，對其行為無刻意隱藏
    之意圖，並對行為之結果無正常之判斷力。案發前陳員之生活狀況推斷陳員對其
    個人財產之記憶能力不佳，對區辨自身與他人財產之能力不足，常隨手撿拾物品
    回家。案發時之判斷力應無法符合社會環境之要求。於警局筆錄時亦無法依外在
    要求做出符合要求的反應。筆錄時可能因對案情詢問之理解及語言能力受癡呆化
    之影響而均答以不知道。由以上結果推論，陳員於犯罪行為發生時有明顯之證據
    顯示其已有記憶、理解、判斷、語言功能障礙，以致不適當地將他人機車當成自
    己可以使用的，或甚至誤認為自己的，並依本能反應將上鎖的機車牽往機車行請
    求開鎖，該等行為符合其病情，缺乏行為判斷能力，其犯案時之精神狀態應達『
    極嚴重心神耗弱』（按指心神喪失）之程度」等語，亦有同院精神鑑定意見書一
    份附卷可稽。
四、從而，被告為心神喪失之人，其於心神喪失之狀態下，於右開時地竊取他人機車
    之行為，因欠缺責任能力，揆諸首開說明，應屬不罰之行為，爰依法為被告無罪
    之諭知。
據上論斷，應依刑事訴訟法第三百零一條第一項判決如主文。
本案經檢察官葉耿旭到庭執行職務。
中      華      民      國      九十      年      六    月    二十九    日
                                  臺灣臺南地方法院刑事第五庭
                                      法  官  林  英  志
右正本證明與原本無異
如不服本判決應於送達後十日內向本院提出上訴狀
                                      書記官  謝  國  欽
中      華      民      國      九十      年      六    月    二十九    日


司法院資訊處製作；財團法人民間司法改革基金會備份。
